臺灣高等法院臺中分院刑事裁定　　　　 96年度交抗字第343號
抗　告　人
即受處分人　甲○○
上列抗告人因違反道路交通管理處罰條例案件，不服臺灣南投地
方法院中華民國96年4月3日第一審裁定（案號：96年度交聲字第
82號），提起抗告，本院裁定如下：
    主  文
原裁定關於系爭裁決書一（即本裁定附表編號一）部分撤銷，發
回臺灣南投地方法院。
其餘部分（系爭裁決書二，即本裁定附表編號二部分）抗告駁回
。
    理  由
一、按違反道路交通管理事件統一裁罰基準及處理細則第五條規
　　定，處理違反道路交通管理事件，有關文書送達之程序，依
  　行政程序法之規定。而送達，於應受送達人之住居所、事務
    所或營業所為之。於應送達處所不獲會晤應受送達人時，得
    將文書付與有辨別事理能力之同居人、受僱人或應送達處所
    之接收郵件人員，行政程序法第七十二條第一項前段、第七
    十三條第一項定有明文。次按受處分人，不服道路交通管理
    處罰條例第八條主管機關所為之處罰，得於接到裁決書之翌
    日起二十日內，向管轄地方法院聲明異議，同條例第八十七
    條第一項規定可資參照。再按，依前開規定向管轄法院聲明
    異議之期間，自裁決送達之翌日起算，並得依法扣除在途期
    間及聲請回復原狀；又交通法庭認聲明異議不合法律上之程
    式或其異議權已喪失者，應以裁定駁回之，但其不合法律上
    之程式可補正者，應先定期命為補正，逾期不補正者，即予
    駁回，道路交通案件處理辦法第十二條、第十八條規定參照
    。另按，道路交通管理處罰條例第八十七條第一項規定：「
    受處分人，不服第八條主管機關所為之處罰，得於接到裁決
    書之翌日起二十日內，向管轄地方法院聲明異議」，是受處
    分人所得異議之對象，係主管機關所為之裁決，為行政機關
    所為具行政罰性質之行政處分，至司法機關即管轄地方法院
    所審理者，則係該裁決是否合法，為特殊之行政救濟程序。
    質言之，司法機關之管轄權，乃屬後續管轄權，而行政機關
    之管轄權，方屬原始管轄權，此乃行政處分之本質使然。職
    是，若交通主管機關於案件經舉發而繫屬後，尚未為裁決，
    其原始管轄權既未消滅，則司法機關之後續管轄權自未產生
    ，尚無發動司法權之必要，故交通違規人於交通主管機關裁
    決前，先聲明異議，因其異議之對象尚未存在，該異議自不
    合法律上之程式，此觀道路交通管理處罰條例第八十七條第
    一項明定：「受處分人，不服第八條主管機關所為之處罰，
    得於接到裁決書之翌日起二十日內，向管轄地方法院聲明異
    議」，係以接到裁決書為前提至明。
二、原裁定意旨略以：本件異議人即受處分人（以下簡稱為異議
    人）甲○○係對於交通部公路總局臺中區監理所南投監理站
    （以下簡稱為原處分機關）分別於民國九十五年四月十三日
    所為之處分即投監四字第裁六五─ＪＡ0000000號裁
    決書（以下簡稱為系爭裁決書一，註：即本裁定附表編號一
    ）及九十五年五月五日所為之處分即投監四字第裁六五─Ｊ
    Ａ0000000號裁決書（以下簡稱為系爭裁決書二，註
    ：即本裁定附表編號二）均不服而聲明異議。查異議人之戶
    籍地址自八十三年九月十二日起即設在南投縣南投市○○○
    路○街四七號，未曾變更，此有經法務部戶役政連結作業系
    統查詢之異議人全戶戶籍資料及遷徙紀錄資料各一份附卷可
    憑。而系爭裁決書一已經原處分機關於九十五年四月十七日
    以掛號郵寄至異議人上揭戶籍地址；系爭裁決書二亦經原處
    分機關於九十五年五月九日以掛號郵寄至異議人上揭戶籍地
    址。系爭裁決書一、二並均經異議人之同居人即異議人之母
    親李友勤簽名收訖，此有原處分機關送達證書二紙在卷可參
    ，是依前揭送達之相關規定，上開二次處分均已合法送達。
    而本件送達地為南投縣南投市，與均位於南投縣南投市之原
    處分機關及本院位在同一鄉鎮市內，無須加計在途期間，是
    異議人倘對系爭裁決書一之處分不服，自應於收受系爭裁決
    書一之翌日即九十五年四月十八日起算二十日，至九十五年
    五月七日，因該日為星期日假日，再延至同年五月八日止之
    異議期間內提出異議；另應於收受系爭裁決書二之翌日即九
    十五年五月十日起算二十日，至九十五年五月二十九日止之
    異議期間內提出異議。然異議人迄至九十六年二月十三日始
    行具狀就上開二次處分聲明異議，此有異議人異議狀上之原
    處分機關分文章戳一枚可憑，其異議顯均逾前開二十日之法
    定期限，且無從命其補正。則綜依上揭所述，本件異議自應
    予以駁回。
三、抗告人即受處分人甲○○抗告意旨略以：(一)抗告人於九十五
    年四月十九日即寄出「陳情及嚴正抗議」，並於九十五年四
    月二十一日經原處分機關收悉，抗告人係對於附表編號一、
    二所示之裁決書一併聲明異議，然久等不獲原審法院之開庭
    通知，抗告人始於九十六年二月十三日復具狀「陳情及嚴正
    抗議」聲明異議，此由交通部公路總局台中區監理所南投監
    理站九十五年五月五日中監投字第0950006677號函所自承，
    抗告人並非逾期始聲明異議；(二)原處分機關未將抗告人合於
    法定期間內之聲明異議資料交予原審法院，此由原處分機關
    九十六年三月一日中監投字第0960002376號函中相關附件明
    顯漏列九十五年四月十九日「陳情及嚴正抗議」狀可稽等語
    。
四、經查，卷附原處分機關附表編號一、二之裁決書，其裁決日
    期分別為九十五年四月十三日及同年五月五日，其送達時間
    分別為九十五年四月十七日上午九時三十七分及同年五月九
    日上午十時五分，有原處分機關違反道路交通管理事件裁決
    書及送達證書各二紙為憑（見原處分機關甲○○君違反道路
    交通管理事件案卷），因此，抗告人如欲對前開二裁決書聲
    明異議，應於九十五年五月八日及同年月二十九日前具狀表
    明。本案應予審究者，即抗告人對於附表編號一、二之裁決
    書是否逾期聲明異議？
五、關於附表編號一之裁決書部分：
  (一)依抗告人所提出簽署日期為九十五年四月十九日之「陳情及
    嚴正抗議」書狀，抗告人於該書狀主旨欄記載：「本人甲○
    ○55年9月27日生，南投市人，95年4月18日接獲家人轉寄貴
    站書函，指稱依據南投縣警交回函辦理，認為本人有違規，
    除在此再度表示嚴正抗議外！同時聲明陳情。陳請查照。」
    等語，於該書狀之說明欄一、則記載：「源自本人係針對入
    案人員編號JA0000000及JA0000000（附件：違規查詢報表）
    經由電子郵件向台中區監理所聲名（註：應係「聲明」之誤
    載）異議，旨在異議．．．」等語，此有抗告人提出之「陳
    情及嚴正抗議」書狀影本一紙在卷為憑（見原審卷第八頁及
    本院卷第八頁）。又依原處分機關「甲○○君違反道路交通
    管理事件案卷」內所附未簽署日期之「陳情及嚴正抗議」書
    狀觀之，原處分機關之分文章上所蓋日期為九十五年四月二
    十日，而該未簽署日期之「陳情及嚴正抗議」書狀與抗告人
    簽署九十五年四月十九日之「陳情及嚴正抗議」書狀，二者
    之內容相同。依原處分機關「甲○○君違反道路交通管理事
    件案卷」內所附原處分機關九十五年四月二十一日中監投字
    第0950005818號函說明一之內容，及卷附原處分機關九十五
    年五月五日中監投字第0950006677號函說明一之內容（見原
    處分機關「甲○○君違反道路交通管理事件案卷」內之資料
    及本院卷第一０頁），足認抗告人於九十五年四月十九日有
    以網路留言及寄送未書明日期之陳情書予原處分機關，原處
    分機關於九十五年四月二十一日確有收受抗告人所寄出未書
    明日期之陳情書。是原處分機關於九十五年四月二十日、同
    年四月二十一日收受抗告人網路留言函及「陳情書」時，原
    處分機關固尚未製作附表編號二之裁決書，惟是否應認為抗
    告人有對於附表編號一之裁決書聲明異議之意思及效力？非
    無研求之餘地。原審法院逕認抗告人對於附表編號一之裁決
    書已逾期聲明異議，是否妥適，不無疑義。
  (二)再依卷附原處分機關九十六年三月一日中監投字第09600023
    76號函主旨觀之，原處分機關認抗告人於九十六年二月十二
    日下午十六時０分以台北信維郵局郵寄聲明異議狀（見原審
    卷第一頁），惟該函件亦一併檢送由抗告人簽署日期為九十
    五年四月十九日之「陳情及嚴正抗議」書狀予原審法院（見
    原審卷第八頁），是抗告人所簽署日期為九十五年四月十九
    日之「陳情及嚴正抗議」書狀，究竟是否即為原處分機關九
    十五年四月二十一日中監投字第0950005818號函說明一、及
    原處分機關九十五年五月五日中監投字第0950006677號函說
    明一、所記載，原處分機關於九十五年四月二十一日所收受
    抗告人寄出之未書明日期之「陳情書」？原處分機關「甲○
    ○君違反道路交通管理事件案卷」內所附未書明日期之「陳
    情及嚴正抗議」書狀上南投監理站之分文章上所蓋日期九十
    五年四月二十日，是否應認為即係抗告人聲明異議之日期？
    此攸關抗告人之聲明異議是否逾期，此等事項非無調查之可
    能，當有調查之必要，原審未予詳察，遽認抗告人就附表編
    號一之裁決書逾期異議而駁回抗告人之聲明異議，難謂妥適
    。
  (三)據上所述，原審未予究明，遽而駁回抗告人就附表編號一之
    裁決書之異議，尚嫌速斷，從而，抗告意旨指摘原裁定此部
    分不當，非無理由，自應由本院將原裁定關於附表編號一部
    分撤銷，發回原審法院另為適法之裁定。
六、關於附表編號二之裁決書部分：
  (一)關於附表編號二之裁決書部分，縱認本件抗告人於九十五年
    四月十九日即寄出「陳情及嚴正抗議」狀，並於九十五年四
    月二十一日經原處分機關收悉，而對於附表編號二之裁決書
    一併聲明異議，然附表編號二之裁決書，其裁決日期為九十
    五年五月五日，縱認抗告人於九十五年四月二十一日即對附
    表編號二之裁決書聲明異議，惟與道路交通管理處罰條例第
    八十七條第一項規定聲明異議之程序要件不符，顯不合法律
    上之程式，是抗告人既於南投監理站裁決前即聲明異議，顯
    尚未具有受處分人之身份，係對於不存在之裁決聲明異議，
    自不生聲明異議之效力。
  (二)又附表編號二之裁決書經原處分機關於九十五年五月九日以
    掛號郵寄至抗告人前揭戶籍地址，附表編號二之裁決書並經
    抗告人之同居人即抗告人之母親李友勤簽名收訖，此有原處
    分機關送達證書二紙在卷可參，是依前揭送達之相關規定，
    附表編號二裁決書之處分已合法送達。而本件送達地為南投
    縣南投市，與均位於南投縣南投市之原處分機關及原審法院
    位在同一鄉鎮市內，無須加計在途期間，是抗告人倘對附表
    編號二之裁決書之處分不服，自應於收受附表編號二之裁決
    書之翌日即九十五年五月十日起算二十日，至九十五年五月
    二十九日止之異議期間內提出異議。然抗告人迄至九十六年
    二月十三日始行具狀就附表編號二之裁決書之處分聲明異議
    ，此有異議人異議狀上之原處分機關分文章戳一枚可憑，其
    異議顯逾前開二十日之法定期限，且無從命其補正。原審法
    院認為抗告人就附表編號二之裁決書之異議已逾法定期限，
    因此駁回抗告人就附表編號二之裁決書之異議，並無不合，
    抗告人就附表編號二之裁決書部分提起抗告，為無理由，應
    予駁回。
七、據上論斷，應依道路交通案件處理辦法第二十六條，刑事訴
    訟法第四百十二條、第四百十三條前段，裁定如主文。
中　　華　　民　　國　　96　　年　　5　　月　　31　　日
　　　　　　交通法庭   審判長法　官　陳　朱　貴
　　　　　　　　　　　　　　 法　官  何　志　通
　　　　　　　　　　　　　　 法　官  胡　文　傑
上列正本證明與原本無異。
不得再抗告。
                             書記官  陳　文  琴
中　　華　　民　　國　　96　　年　　6    月　  1　 　日
    附  表：
┌─────┬────┬───┬────┬──────────┐
│編      號│違規時間│地  點│裁罰法條│裁    決    主    文│
├─────┼────┼───┼────┼──────────┤
│一、      │95年3月8│台63甲│道路交通│一、罰鍰新臺幣壹千貳│
│95年4月13 │日22時20│線0公 │管理處罰│    佰元整，並應責令│
│日投監四字│分      │里處  │條例第16│    改正。罰鍰限於95│
│第裁65-JA0│        │      │條第1項 │    年05月13日前繳納│
│135714號違│        │      │第2款   │    。              │
│反道路交通│        │      │        │二、上開罰鍰逾期不繳│
│管理事件裁│        │      │        │    納之處分：      │
│決書      │        │      │        │(1)自95年05月14日起加│
│          │        │      │        │  倍罰鍰為新臺幣貳仟│
│          │        │      │        │  肆佰元整，並限於95│
│          │        │      │        │  年05月28日前繳納。│
│          │        │      │        │(2)加倍罰鍰於95年05月│
│          │        │      │        │  28日前繳納，逾期仍│
│          │        │      │        │  不繳納者，依法移送│
│          │        │      │        │  強制執行。        │
│          │        │      │        │                    │
├─────┼────┼───┼────┼──────────┤
│二、      │95年2月 │中投公│道路交通│一、罰鍰新臺幣貳仟肆│
│95年5月5日│24日23時│路第一│管理處罰│    佰元整，責令改正│
│投監四字第│30分    │匝道口│條例第16│    。罰鍰限於95年06│
│裁65-JA013│        │（草屯│條第1項 │    月04日前繳納。  │
│6423號違反│        │南下）│第2款、 │二、上開罰鍰逾期不繳│
│道路交通管│        │      │第14條第│    納之處分：      │
│理事件裁決│        │      │1項第2款│(1)自95年06月05日起加│
│書        │        │      │        │  倍罰鍰為新臺幣肆仟│
│          │        │      │        │  捌佰元整，並限於95│
│          │        │      │        │  年06月19日前繳納。│
│          │        │      │        │(2)加倍罰鍰於95年06月│
│          │        │      │        │  19日前繳納，逾期仍│
│          │        │      │        │  不繳納者，依法移送│
│          │        │      │        │  強制執行。        │
└─────┴────┴───┴────┴──────────┘
